臺灣高等法院民事裁定　　　　　　　　　100年度抗字第204號
抗　告　人　江木清
代　理　人　許啟龍律師
上列抗告人因與相對人豐鵬欣業股份有限公司間假扣押執行事件
，對於中華民國100年1月21日臺灣桃園地方法院99年度執事聲字
第81號裁定提起抗告，本院裁定如下：
    主      文
抗告駁回。
抗告費用由抗告人負擔。
    理      由
一、本件異議及抗告意旨略以：抗告人聲請以相對人所有之門牌
    號碼桃園縣大溪鎮美華里21鄰金曲山22之6號之聖德寶塔(桃
    園縣大溪鎮○○段坑底小段431之1建號、431之2建號、431
    之3建號)建物及其內之塔位(即如原法院99年7月15日97年度
    司執全字第1150號裁定附表（下稱附表）一、二所示之內容
     )，為假扣押執行標的，並予以查封登記。相對人以亞洲無
    形資產鑑價有限公司所出具之「動產鑑價報告書」( 下稱系
    爭鑑價報告書) 主張超額查封而聲明異議，經原法院執行處
    將附表一所示財產以外之超額查封部分撤銷。然系爭鑑價報
    告書並未說明動產價值鑑定表各項表列如「市場因素調整80
    %」、「個別因素調整80%」、「公司牌價」等係從何而來，
    所引用他人提供之資料，除相對人提供之塔位使用明細外，
    無任何相關資料，且系爭鑑定報告書上雖載「鑑定標的價格
    評估．係本公司估價人員實際訪查交易資訊，並依本公司依
    據檔案資料共同整理而得」，但所謂之價格評估依據所指為
    何，係與何處之納骨塔位相較，亦未見系爭鑑價報告書說明
    之。該鑑價報告書僅謂係依照「市場比較案例」，惟究係以
    何地之市場為比較案例、有無查證資料，亦不見系爭鑑價報
    告書提出，則該鑑價報告書之鑑定數據、方法根本無從受第
    三人檢驗，應不得為本件鑑定標的之價值認定依據。系爭鑑
    價報告書有如上之瑕疵，故原法院曾諭知相對人應就各類型
    塔位各提供 100份之買賣契約書補足資料，但為何以桃園市
    第二納骨塔堂為其範本與系爭鑑定報告相較，不以鄰近大溪
    地區各公、私立納骨塔為比較基礎，亦未見說明。又查封相
    對人何處財產本是債權人之權利，執行法院卻限制抗告人僅
    能以附表納骨塔位指定查封之標的，顯有違誤，且依臺北高
    等行政法院98年度訴字第383號裁判意旨，上開431-1建號建
    物納骨塔結構體其構造及使用不具獨立性，塔位亦附屬其中
    ，屬不可分之物，應與結構體一起鑑價。另依原法院執行處
    囑託崇正不動產估價師聯合事務所鑑定報告，坐落桃園縣大
    溪鎮○○段坑底小段第431-1建號建物(即聖德寶塔地下一層
    至地上十層之建物)鑑定為每坪新台幣(下同)4.2萬，勘估現
    況總值為67,079,880元，而本件假扣押債權及執行費總共為
     192,376,800元，抗告人主張查封建物本體，無不符比例原
    則之虞。若依債務人98年11月12日自行製作之「豐鵬欣業股
    份有限公司櫃位明細表(第3層與地下層部分)」序號 13骨罈
    位總數490(含公司自售340，客戶批受投資150)、序號14 骨
    灰位總數 484，此與偵查案件卷附之「塔位永久使用權狀」
    持有之地下層骨灰位合計高達5450位，顯不相符。再系爭納
    骨塔第三層除有郭連仁妙、康俊男及賴季明之權利外，亦有
    訴外人釋傳孝等 9人之「塔位永久使用權狀」持有骨灰位合
    計高達5580位，故現遭查封之納骨塔位是否全屬相對人財產
    ，恐有疑慮等語。
二、按查封不動產，以其價格足以清償強制執行之債權額及債務
    人應負擔之費用為限，此觀強制執行法第 113條、第50條規
    定自明。準此，「超額查封」即為法之所不許。查封之財產
    ，如已足供清償強制執行之債權額及債務人應負擔之費用，
    當然不得再以債務人之其餘財產作為應供強制執行之財產。
    所查封之財產苟有不足，須對債務人之財產再為執行，仍以
    補足所需清償之債權額及應負擔之費用為限。至於所查封之
    財產是否足額，乃執行法院應依職權調查之事項（最高法院
    96年度台抗字第772號裁定意旨參照）。
三、經查:
  (一)本件抗告人即債權人，前以相對人即債務人積欠其債務未為
    清償，聞相對人意圖脫產，恐日後有不能強制執行或甚難執
    行之虞，願供擔保以代釋明，就相對人所有之財產，在 1億
    3,285萬元之範圍內為假扣押，經原法院以 97年度裁全字第
    2388號民事裁定，准許抗告人以 4,500萬元或等值之台灣銀
    行無記名可轉讓定期存單為相對人供擔保後，等於相對人之
    財產，在1億3,285萬元之範圍內予以假扣押（相對人就該假
    扣押裁定不服提起抗告，經本院以97年度抗字第1231號民事
    裁定抗告駁回，相對人不服提起再抗告，經本院以97年度抗
    字第1231號民事裁定抗告駁回，並經最高法院以98年度台抗
    字第52號民事裁定抗告駁回而告確定）; 嗣抗告人提供上開
    擔保金後，向原法院聲請假扣押強制執行，並經原法院以97
    年度司執字第1150號執行案件受理在案一情，業經原法院依
    職權調閱上開卷宗查閱無訛，並有本院97年度抗字第1231號
    民事裁定、最高法院 98年度台抗字第52號民事裁定各1份在
    卷可稽，是此部分之事實堪以認定，合先敘明。
  (二)抗告人聲請以相對人所有之門牌號碼桃園縣大溪鎮美華里21
    鄰金曲山 22之6號之聖德寶塔（桃園縣大溪鎮○○段坑底小
    段431之1建號、431之2建號、431之3建號）建物及其內之塔
    位(即附表一、二所示之內容)，為假扣押執行標的。相對人
    認上開假扣押執行標的價值，顯高於抗告人擔保債權之價值
    ，而有超額查封之情事，經原法院民事執行處於 99年6月14
    日以桃院永97司執全漢字第1150號執行命令，命抗告人於收
    受執行命令10日內，依假扣押債權金額及執行費用總額，就
    附表一、二所列財產指定應查封之標的，逾期未指定，即依
    相對人之請求，僅就附表一所列之財產為查封，並就超額查
    封之部分予以撤銷查封。嗣抗告人未指定應查封之標的，原
    法院民事執行處遂為撤銷查封之執行程序，抗告人不服上開
    執行命令而具狀聲明異議，經原法院民事執行處司法事務官
    於 99年7月15日作成97年度司執全字第1150號民事裁定，駁
    回抗告人之異議。
  (三)原法院97年度司執全字第1150號假扣押之債權金額為1億3,2
    85萬元及執行費1,062,800元，99年度司執全字第187號併案
    假扣押債權為580萬元及執行費464,000元，合計為1億9,237
    萬6,800元，併予敘明。
四、抗告人以上開情詞，認亞洲無形資產鑑價有限公司出具之系
    爭鑑價報告書無參考價值，應不得為本件納骨塔位價值認定
    之依據，且系爭塔位有權利不明之情形等為由，具狀聲明異
    議及抗告，經查：
  (一)依相對人於 99年6月23日陳報狀提出「塔位售價表」所示之
    塔位、牌位售價，於第3層之塔位售價約為 8萬及9萬元，牌
    位售價則依大、小各約為 10萬、6萬元，與系爭鑑價報告書
    附件一之「動產價值鑑定表」所列之「公司牌價」欄位所載
    之金額大致相符。又依桃園縣政府99年6月3日府民儀字第09
    90205858號函覆原法院民事執行處之納骨塔於90年間核准啟
    用時備查之「收費標準表」結果，相對人所提出之塔位售價
    表以及系爭鑑價報告書之動產價值鑑定表，皆無高於前開函
    文收費標準之情事。可知相對人提出於原法院之塔位售價表
    ，應無故意浮報其公司牌價，而鑑定報告所列之公司牌價，
    亦尚屬相當。抗告人雖主張相對人之公司牌價每區價格皆相
    同，且與相對人公司網頁所示價格為 4萬元起不符，不得依
    此做為計算基礎云云。然相對人公司牌價與一般民間行情相
    符，並無浮報、高估之處，已如前述，以此作為本件估價基
    礎尚無不合。且如何定價或與利潤、需求、經濟因素等相關
    ，縱有如抗告人所述相對人公司網頁報價為「 4萬元起」等
    情，亦無從據此推翻前揭認定。
  (二)再查，依桃園縣殯葬管理自治條例第16條、第17條規定，設
    籍本縣縣民使用公立殯葬設施時，得減免收費 ;其減免標準
    由主管機關定之。殯葬設施使用收費標準，應依實際使用及
    服務受益情形訂定，不得有虛藉名目及不實收費之情事，非
    有正當理由，不得為差別待遇;鄉(鎮、市) 立殯葬設施使用
    收費標準，由該管主管機關訂定，經民意機關備查並報經本
    府核准後實施，修正時亦同 ;本自治條例施行前已訂定之公
    立殯葬設施使用收費標準，應於本自治條例公布施行後一年
    內，依前項規定修正 ;私立殯葬設施收費標準及方式，應張
    貼於殯葬設施管理處所明顯處，並報本府備查。綜上規定可
    知，公立殯葬設施其收費係考量使用及服務受益情形，並不
    得有虛藉名目及不實收費，且收費標準經主管機關訂定後，
    應經民意機關備查並報桃園縣政府核准後始得實施，故其收
    費較為固定無浮報之可能且為一般交易大眾所知，除依規定
    給予減免之優惠部份外，應足以反應一般市場之價格，且依
    該條例之規定，縣民之使用價格仍屬優惠價格，故其收費標
    準應無背離市場價格之虞。而本案經查封之納骨塔建物為地
    下一層、地上十層之建築，目前第三層及地下一層所設置之
    塔位數量已有一萬餘個，並於 90年11月1日啟用，其餘樓層
    則尚未設置塔位。考量其建物規模、啟用時間及可容納之總
    塔位數量，桃園市第二納骨堂其為地下一層、地上四層建築
    ，目前總塔位約 46,000餘個並於86年2月完工段用，與本案
    標的條件較為接近，應可為本件之參考。
  (三)依此，系爭鑑定報告書之鑑定價格如原裁定附表一、二所示
    ，而依據桃園市第二納骨堂之收費標準，對非設籍於桃園市
    之縣民而言，依收費標準一般縣民使用納骨堂所需支付之對
    價如附表三所示，考量公立納骨堂並非以營利為目的，其管
    理、維護及人事費用，皆以年度業務費支出 (參照桃園市公
    所99年6月24日桃市殯字第0990043333號函示意旨)，應認其
    所訂立之收費標準，並無需反應利潤及相關經營成本。而本
    件系爭納骨塔位為私人經營，其鑑定價格加上永久管理費之
    價格如附表四所示，考量其經營成本及營業利潤，衡情公立
    納骨塔位其收費標準應較私立納骨塔位為低，則系爭鑑價報
    告書所載之鑑定價格並未明顯背離桃園市第二納骨塔之收費
    標準。且參以附表三所示之桃園市第二納骨堂之收費標準，
    其特別收費區(即位於地藏王菩薩左右兩側)之收費價格，為
    一般骨灰位價格 2倍餘，則較之本件相對人之納骨塔，其佛
    祖邊位價格及特殊塔位即夫妻位（雙位）之價格，相對人所
    列及系爭鑑價報告書所載之價格，亦無明顯高估之情形。再
    參以桃園縣大溪鎮公所管有公立納骨塔（第八公墓）收費標
    準，其收費依位置區分，第一層分別為2萬、2萬5,000元、3
    萬元，地下室則為1萬、1萬5,000元、2萬元，轄外居民使用
    則須加倍收費，併參以前述公立納骨堂並非以營利為目的，
    無需反應利潤及相關經營成本等情，亦應認系爭鑑價報告書
    所載之鑑定價格，亦無明顯高估情事，故本件鑑價報告之鑑
    價金額尚屬可採。
  (四)抗告人又主張系爭鑑定報告書未說明「市場因素調整80％」
    、「個別因素調整80％」之依據，且雙方均已同意重行鑑定
    ，執行法院卻未再進行鑑定，仍以系爭鑑價報告書所認定之
    納骨塔價值為據，執行法院就此部分之執行程序顯有違誤云
    云。然依前揭說明，執行標的之價格應如何認定，原屬於執
    行法院職權裁量之範圍，非當事人所可任意指摘，且所查封
    之財產是否足額，乃執行法院應依職權調查之事項，原法院
    民事執行處既已參酌相對人所提出之塔位售價表、系爭鑑價
    報告書所為之鑑定價格，並向桃園市公所詢以桃園市第二納
    骨堂之收費標準，相互斟酌比較後，綜合一切情狀，認系爭
    鑑價報告書鑑定之價值堪以採信，並於原裁定論述甚詳，其
    雖未將鄰近之大溪鎮第八公墓收費標準於裁定內納入考量，
    但結論並無二致。是本件執行標的之價格應如何認為相當、
    是否有再為鑑定之必要、如何進行鑑價程序，本係屬執行法
    院依職權裁量範圍，而原法院民事執行處上開調查查封之財
    產是否超額執行，其執行方法並無違誤，亦無侵害抗告人利
    益之情事。抗告人就執行法院之執行方法有何違反法令之處
    ，並未具體舉證以實其說，其據此聲明異議及抗告，自無可
    採。
  (五)另查，抗告人又主張系爭 431-1建號建物納骨塔結構體，經
    臺北高等行政法院 98年度訴字第383號判決認定為不具構造
    上及使用上獨立性，系爭塔位既附屬其中，為不可分之物，
    無超額查封問題云云。然查，該行政訴訟係相對人將辦理建
    物第一次測量與建物所有權登記之二項申請程序合併於同一
    申請書向桃園縣大溪地政事務所提出，且僅就其為起造人名
    義之 A棟地下層、第一層、第二層、第三層、第五層、第六
    層、十層及屋突層及B、C棟部分申請測量，並不及於抗告人
    江木清為起造人名義之Ａ棟第四層、第七層、第八層、第九
    層部分，因該法院認相對人不得申請登記為建物全部之所有
    權人，復無從認定各樓層在構造上與使用上具有獨立性，而
    駁回相對人之請求，有卷附上開行政判決可稽。惟本件執行
    法院查封系爭塔位，性質上屬於查封相對人就系爭塔位之使
    用權（司法院第二十七期司法業務研究會民事法律專題研究
    （十三）參照），此亦有卷附之「金面山聖得寶塔塔位永久
    使用權狀」可稽，故系爭建物是否具獨立性，與本件並無直
    接關連，而納骨塔位之使用權既在現實上得單獨出售，具有
    獨立之價值，抗告人主張系爭塔位附屬於系爭建物，屬不可
    分云云，即不足採。
  (六)本件抗告人持執行名義對相對人財產聲請強制執行，欲執行
    債務人何項財產，抗告人固有選擇之權，然於實施查封後，
    如有超額查封之情事，經相對人聲明異議，執行法院認異議
    有理由者，本應依職權將超額部分之執行程序撤銷，此為強
    制執行法第13條所明定。又本案原查封之標的物為納骨塔及
    塔位使用權，納骨塔建物之主要價值在於塔位之使用權，而
    本案查封之塔位價值既已達抗告人假扣押之債權金額及執行
    費，且本案納骨塔建物僅就第三層及地下層設置塔位，其餘
    樓層均未作有效利用，如就納骨塔建物為查封，則勢必影響
    其餘樓層之有效利用，則原法院執行處依誠信原則及比例原
    則， 99年6月14日執行命令僅就附表一、二所示塔位通知抗
    告人指定查封之標的，而納骨塔建物部分非在指定之範圍，
    亦無侵害抗告人之情事。
  (七)再按，抗告人查報之財產是否確屬相對人之財產，執行機關
    僅能就財產上之外觀認定。是依外觀調查原則，執行法院僅
    就扣押標的物之所有權歸屬為形式認定，其於 99年5月14日
    前往系爭納骨塔清點塔住數量並就查封之櫃位予以揭示，且
    兩造均陳稱對當日執行筆錄所附附件所示塔位位置及數量無
    意見（見原法院執行卷(三)第 4頁），可認兩造均同意以該附
    件所示塔位為扣押之標的，而執行法院亦已盡形式調查之能
    事。且相對人於99年4月6日原法院司法事務官訊問時，陳稱
    自執行法院查封該納骨塔櫃位以後即無再出售予第三人之情
    事，如與相對人交易之第三人因本件假扣押執行，而無法取
    得納骨塔櫃位之永久使用權，亦應由渠等另行提起訴訟，而
    非強制執行之方法或應遵守之程序有何侵害抗告人利益情事
    ，即非得以聲明異議處理之問題。故抗告意旨以查封之塔位
    有權利不清、相對人違反查封效力陸續出售塔位之情況，難
    認有超額查封情事云云，即無足採。
  (八)經原法院民事執行處於 98年8月11日發扣押命令，禁止相對
    人處分系爭建物內之塔位，該處司法事務官再於 99年5月14
    日會同兩造當事人前往現場指封、清點之櫃位數量，亦經兩
    造當事人確認無誤，有該日之執行筆錄在卷可查。扣押之櫃
    位數目即如附表一、二「經扣押且清點之櫃位數目」欄所示
    ，而各塔位之價值經系爭鑑價報告書認定，且為原執行法院
    所採用，業如前述 ;櫃位數量以及單價相乘計算之後得出如
    附表一(即系爭納骨塔3樓A至F區)之塔位價值總共為232,786
    ,925元;而本案債權以及假扣押債權合計為192,376,800元。
    是執行法院認定有超額查封之情事，通知抗告人於10日內就
    附表一、二所示塔位指定查封之標的，逾期未指定，即依債
    務人所請僅就附表一所列塔位為查封，並就超額查封之部分
    予以撤銷查封，尚難謂無理由。抗告人此部分主張，亦無足
    採。
五、綜上，原法院民事執行處司法事務官所為駁回抗告人聲明異
    議，及原裁定駁回異議之裁定，已就為何以系爭鑑價報告書
    所鑑定之價格為其認定是否有超額查封情事乙節，詳為論述
    ，並敘明系爭鑑價報告書雖有記載不明或不完備之處，然經
    依職權調查桃園市第二納骨堂之相關塔位價格，認鑑價報告
    並無明顯偏離市場行情之處等情，於法即無違誤。抗告人猶
    執前詞，指摘原裁定不當，求予廢棄，為無理由，應予駁回
    。
六、據上論結，本件抗告為無理由，爰裁定如主文。
中    華    民    國   100    年    5     月    31    日
                    民事第十七庭
                        審判長法  官  藍文祥
                              法  官  吳燁山
                              法  官  陳麗芬
正本係照原本作成。
本裁定除以適用法規顯有錯誤為理由外，不得再抗告。如提起再
抗告，應於收受後10日內委任律師為代理人向本院提出再抗告狀
。並繳納再抗告費新台幣１千元。
中    華    民    國   100    年    6     月    1     日
                              書記官  張永中